【裁判字號】    89,台上,2233
【裁判日期】    890929
【裁判案由】    損害賠償
【裁判全文】
最高法院民事判決                              八十九年度台上字第二二三三號
    上 訴 人  戊○○
              己○○
    被上訴人  乙○○
              丙○○
              甲○○
              丁○○
右當事人間請求損害賠償事件，上訴人對於中華民國八十八年三月三十日臺灣高等法
院臺南分院判決（八十七年度重訴字第三一號），提起上訴，本院判決如左：
    主  文
原判決關於駁回上訴人之訴及該訴訟費用部分廢棄，發回臺灣高等法院臺南分院。
    理  由
上訴人主張：被上訴人原於臺南市○○路一七二號共同經營瑞和珠寶有限公司（下稱
瑞和公司），營業項目為收受製造及加工金銀飾，由被上訴人乙○○擔任負責人，丙
○○、甲○○及丁○○則在店內掌管店務。伊為金飾打製工匠，多年來以寄託出售之
方式，將已加工之金飾品寄存瑞和公司出售；詎民國八十四年五月九日被上訴人突然
宣布倒閉，將伊先前寄售如原判決附表所示之金飾共同出售，侵占入己，致伊受有含
工資在內之損失等情，本於侵權行為及民法第一百九十七條第二項不當得利之規定，
求為命被上訴人共同給付如原判決附表所示黃金及工錢（其餘共同原告請求被上訴人
給付部分，業經受敗訴判決確定）。
被上訴人則以：瑞和公司之負責人為乙○○，其餘被上訴人係受僱人並非經營者，上
訴人與瑞和公司間之交易為買賣，而非寄售，乙○○自無所謂侵占之情事，其餘被上
訴人更無侵占可言。縱認有侵占情事，上訴人之請求權亦已罹於二年之時效。又瑞和
公司與上訴人既有買賣關係，自無所謂不當得利，且獲有利益之人係瑞和公司，被上
訴人均係受僱人，自無得利可言。另上訴人己○○已與被上訴人和解，自不可再為請
求，其請求之數額亦與實際數額不符等語，資為抗辯。
原審為上訴人敗訴之判決，無非以：上訴人主張瑞和公司係由被上訴人乙○○擔任負
責人，其餘被上訴人則在店內掌管會計或金飾出售之業務，該公司之營業項目為收受
製造及加工金銀飾，伊為金飾打製工匠，多年來將已加工之金飾品交瑞和公司出售，
至金飾售出後始結算金飾之價金及工資，八十四年五月九日瑞和公司突然宣布倒閉，
伊所有如原判決附表所示金飾未能取回，同附表所載之工資未能收取等情，業據提出
計算單乙紙為證，被上訴人對瑞和公司收受金飾未能返還之事實亦不爭執，上訴人主
張之事實，並經刑事庭為相同認定，有刑事判決可按，自堪信為真實。惟查依上訴人
所述，伊係將所打造之金飾交瑞和公司出售，交付金飾之相對人係瑞和公司，則受有
收受黃金飾品之利益者，顯係瑞和公司，並非瑞和公司之負責人或受僱人，上訴人主
張被上訴人等共同侵占該飾品受有利益云云，實有誤會。次查，系爭金飾品既已由上
訴人交付瑞和公司，被上訴人如侵占金飾品而受利益，其受損害之「他人」應為瑞和
公司而非上訴人，僅瑞和公司得依不當得利規定請求被上訴人返還其所得之利益，上
訴人為不當得利之請求，亦無理由。又查上訴人與瑞和公司間究係買賣或寄售關係，
兩造雖有爭執，惟上訴人與瑞和公司間所生給付關係，自始即具有給付目的，而上訴
人迄未終止或解除契約，亦無給付目的嗣後消滅之情形。從而，上訴人主張被上訴人
受有黃金飾品（含加工資）之不當得利，依民法第一百七十九條規定起訴請求被上訴
人返還所受利益，即屬無據。末按和解有使當事人所拋棄之權利消滅及使當事人取得
和解契約所訂明權利之效力，民法第七百三十七條規定甚明。上訴人己○○自認於八
十四年五月十六日曾與乙○○達成協議，只要乙○○償還積欠債務之一成，即不再追
究其餘債務，並有乙○○提出之協議書附卷可按，此項協議性質上係兩造間就上開債
務所為和解，依上開說明，己○○對乙○○縱有債權，亦應受此項協議之拘束，不得
再對乙○○為請求。雖己○○主張乙○○並未依約於協議後一個月內履行約定，該協
議不生效云云，惟縱乙○○未依約履行，此亦係己○○得否解除契約之問題，在未解
除契約前，己○○仍受該協議之拘束，不得本於原來之法律關係向乙○○為請求等詞
，為其判斷之基礎。
查上訴人起訴主張被上訴人共同經營瑞和公司，意圖為自己不法之所有，將伊寄售之
金飾共同予以侵占，據為己有，依侵權行為規定，請求被上訴人負賠償責任；嗣因被
上訴人為時效之抗辯，上訴人乃依民法第一百九十七條第二項規定請求被上訴人返還
所受之利益（見起訴狀及原審卷第七六頁反面）。依上訴人主張，係認被上訴人因侵
占之侵權行為受有利益，致伊受有損害，而原審謂上訴人交付金飾予瑞和公司，受有
收受黃金飾品之利益者係瑞和公司，被上訴人未受有利益，且上訴人與瑞和公司間所
生之給付關係，自始即具有給付目的（即代售或買賣），上訴人未終止或解除契約，
不生給付目的嗣後消滅之事由云云，則係就上訴人交付金飾予瑞和公司，瑞和公司持
有該金飾受有利益非無法律上之原因而為立論，與上訴人主張被上訴人因侵占受有利
益之事實，顯屬二事。上訴人將金飾交付予瑞和公司，而乙○○為該公司之負責人，
甲○○、丁○○、丙○○均為該公司之受僱人，被上訴人四人非必不能共同將金飾侵
占，據為己有。原審未直接論及被上訴人四人有無共同侵占金飾入己之侵權行為而獲
不當利益之情事，徒以上開理由謂上訴人主張被上訴人共同侵占飾品受有利益，實有
誤會云云，據為上訴人敗訴之判決，自有可議。又和解有使當事人拋棄之權利消滅及
使當事人取得和解契約所訂明權利之效力，民法第七百三十七條固定有明文，原審亦
謂上訴人己○○應受其於八十四年五月十六日所簽協議書之拘束云云。惟此協議書債
務人欄雖由乙○○具名，然其首行記載「茲為瑞和銀樓乙○○」，上訴人並稱協議書
對象為瑞和公司，被上訴人則表示乙○○當時為瑞和公司負責人云云（見原審卷第一
二一頁正、反面），衡此情形，訂立此協議書之一方為己○○，另一方似為瑞和公司
，乙○○似非此協議書之當事人，原審漏未斟酌及此，即謂己○○與乙○○達成協議
，不得再對乙○○請求，未免速斷。上訴論旨，指摘原判決其敗訴部分為不當，聲明
廢棄，非無理由。
據上論結，本件上訴為有理由。依民事訴訟法第四百七十七條第一項、第四百七十八
條第一項，判決如主文。
中      華      民      國    八十九    年      九      月    二十九    日
                              最高法院民事第七庭
                                  審判長法官  吳  正  一
                                        法官  謝  正  勝
                                        法官  劉  福  來
                                        法官  高  孟  焄
                                        法官  許  朝  雄
      右正本證明與原本無異
                                              書  記  官
中      華      民      國    八十九    年      十      月     十八     日


司法院資訊處製作；財團法人民間司法改革基金會備份。
